---
title: "Extensiones del modelo lineal: modelos aditivos"
output: 
  html_document:
    number_sections: true
    toc: true
    toc_float: true
  pdf_document:
    number_sections: true
    toc: true
---

```{r setup, include=FALSE}
knitr::opts_chunk$set(echo = TRUE)
```

# Modelo

- Los extensiones del modelo lineal estudiados hasta ahora utilizan solo un regresor.
- Los Modelos Aditivos constituyen la manera natural de extender el modelo:
- Datos: $\{y_i, x_{1i}, x_{2i}, \ldots, x_{pi}\}, \ i=1, \ldots, n$

$$
y_i = \beta_0 + f(x_{1i}) + f(x_{2i}) + \cdots + f(x_{pi}) + u_i
$$

donde cada $f(x_i)$ puede ser un polinomio, un spline, un término $\beta_k x_{ki}$, una interacción,...

# Ejemplo

```{r}
d = read.csv("datos/Wage.csv")
d = d[d$wage<250,]
plot(d$age,d$wage, cex = 0.5, col = "darkgrey", ylab = "wage (x 1000 $)", xlab = "age")
```

Queremos trabajar con el modelo:

$$
wage \sim \beta_0 + f_1(year) + f_2(age) + f_3(education) + \epsilon
$$


- Cuando las $f_i$ están datas en términos de **funciones base**, se puede estimar el modelo utilizando mínimos cuadrados:

```{r}
m1 = lm(wage ~ poly(age, degree = 3) + education, data = d)
summary(m1)
```

```{r}
m2 = lm(wage ~ year + poly(age, degree = 3) + education, data = d)
summary(m2)
```
```{r}
library(splines)
m3 = lm(wage ~ ns(year, df = 4) + poly(age, degree = 3) + education, data = d)
summary(m3)
```

- Comparamos los tres modelos con el contraste de la F:

```{r}
anova(m1,m2)
```

Los modelos no son equivalentes, y como en m2 ha salido significativo el coeficiente de year, nos quedamos con m2.

```{r}
anova(m2,m3)
```

Los modelos son equivalentes, nos quedamos con m2 ya que tiene menos parámetros.
