---
title: "Modelo con dos regresores"
output: 
  html_document:
    number_sections: true
    toc: true
    toc_float: true
  pdf_document:
    number_sections: true
    toc: true
---


# Ecuación del modelo

Ahora se pretende estimar el siguiente modelo con dos regresores:

$$
kid\_score_i = b_0 + b_1 mom\_iq_i + b_2 mom\_age_i + e_i
$$

# Modelo en notación matricial

Si escribimos la ecuación para todos los datos disponibles:

$$
i = 1 \Rightarrow kid\_score_1 = b_0 + b_1 mom\_iq_1 + b_2 mom\_age_1 + e_1
$$

$$
i = 2 \Rightarrow kid\_score_2 = b_0 + b_1 mom\_iq_2 + b_2 mom\_age_2 + e_2
$$

$$
\cdots
$$

$$
i = n \Rightarrow kid\_score_n = b_0 + b_1 mom\_iq_n + b_2 mom\_age_n + e_n
$$

Agrupando:

$$
\begin{bmatrix}
kid\_score_1 \\ kid\_score_2 \\ \cdots \\ kid\_score_n
\end{bmatrix}
=
\begin{bmatrix}
1 & mom\_iq_1 & mom\_age_1 \\
1 & mom\_iq_2 & mom\_age_2 \\
\cdots &\cdots & \cdots \\
1 & mom\_iq_n & mom\_age_n \\
\end{bmatrix}
\begin{bmatrix}
b_0 \\ b_1 \\ b_2
\end{bmatrix}
+
\begin{bmatrix}
e_1 \\ e_2 \\ \cdots \\ e_n
\end{bmatrix}
$$

Finalmente, en notación matricial:

$$
y = X B + e
$$

donde $B$ es el vector de parámetros estimados:

$$
B
=
\begin{bmatrix}
b_0 \\ b_1 \\  b_2
\end{bmatrix}
$$

# Estimacion del modelo

Para aplicar el método de mínimos cuadrados calculamos la suma de los residuos al cuadrado:

$$
RSS(B) = \sum e_i^2 = e^T e = (y - X B)^T(y - X B)
$$

Y derivando e igualando a cero se obtiene:

$$
B = (X^TX)^{-1}X^Ty
$$

Como se observa, todo es igual que en el modelo con un regresor. Lo único que cambia es la definición de la matriz de regresores $X$ y el vector de parámetros $B$.

# Aplicación a los datos del ejemplo

- Datos

```{r}
d = read.csv("datos/kidiq.csv")
```

- Matrices del modelo

La matriz *y* es la misma que en el ejemplo anterior

```{r}
y = matrix(d$kid_score, ncol = 1)
head(y)
```

```{r}
n = nrow(d)
X = cbind(rep(1,n), d$mom_iq, d$mom_age)
head(X)
```

- Estimacion

```{r}
Xt_X = t(X) %*% X
Xt_y = t(X) %*% y
( B = solve(Xt_X) %*% Xt_y )
```

- valores de la recta

```{r}
y_e = X %*% B
```

- residuos

```{r}
e = y - y_e
```

- R2

```{r}
(RSS = sum(e^2))
(TSS = sum((y-mean(y))^2))
(R2 = 1 - RSS/TSS)
```

Como vemos, el valor de $R^2$ prácticamente no ha variado, lo que nos hace pensar que los dos modelos han extraido la misma cantidad de información de la variable estudiada $kid\_score$ (a pesar de que el modelo con dos regresores utiliza muchos más datos, los correspondientes a la edad de las madres. A igualdad de $R^2$ es preferible utilizar el modelo más sencillo).

